【裁判字號】    89,台上,5993
【裁判日期】    891011
【裁判案由】    違反毒品危害防制條例
【裁判全文】
最高法院刑事判決                              八十九年度台上字第五九九三號
    上  訴  人  甲○○
右上訴人因違反毒品危害防制條例案件，不服台灣高等法院中華民國八十九年八月二
日第二審更審判決（八十九年度重上更(五)字第二五號，起訴案號：台灣台北地方法院
檢察署八十三年度偵字第一三○六○號、偵緝字第三七六號），提起上訴，本院判決
如左：
    主  文
原判決撤銷，發回台灣高等法院。
    理  由
本件原判決認定上訴人甲○○曾因贓物案，經台灣士林地方法院判處有期徒刑三月，
於民國八十二年十一月十二日在監執行完畢，緣成年人顏永松、潘作建、莊有鏢（以
上三人均經判刑確定）及林宏榮（另案偵查中）組成毒品走私運販集團，自八十二年
七月底起，由林宏榮前往大陸廣州，向綽號「師徒」之不詳姓名人士販入毒品海洛因
，而後將海洛因裝入旅行箱推車之鐵管中夾藏，每台旅行箱推車裝三百公克之海洛因
，先後由潘作建、莊有鏢、顏永松輪流至大陸廣州市，將以推車夾藏之海洛因經香港
走私運入台灣，再由潘作建分裝後售賣牟利；上訴人於八十二年十一月十二日出獄後
，亦參與上述集團而基於共同意圖營利之犯意聯絡，於八十二年十二月五日赴香港再
轉往廣州，將販入之海洛因與顏永松一同以二台旅行箱推車夾藏（每台夾藏海洛因三
百公克），經香港於八十二年十二月十二日私運該公告管制物品，由桃園中正國際機
場進入台灣後交由潘作建分裝，並以每袋三十七點五公克（一台兩）新台幣（下同）
四萬元之代價一次販售給不詳姓名之人，得款六十四萬元。嗣於八十三年六月七日十
二時許，警方在台北市○○街一四六巷四十六號二樓潘作建租住處，查獲潘作建個人
向住高雄市小港區綽號「小陳」者取得成分低劣，未能售出，以檳榔盒包裝之海洛因
十五盒（淨重五五一‧一二公克）及潘作建所有之販毒工具電子秤一台等情。因而撤
銷第一審判決，改判論處上訴人共同販賣毒品（累犯）罪刑，固非無見。
惟查：(一)、被告之自白，雖為證據之一種，但依刑事訴訟法第一百五十六條第一項規
定，須非出於強暴、脅迫、利誘、詐欺、違法押或其他不正之方法，且與事實相符
者，始得為證據；又依同法條第二項之規定，被告之自白，不得作為有罪判決之唯一
證據，仍應調查其他必要之證據，以察其是否與事實相符。考其立法旨意乃在防範自
白之虛擬致與真實不符，而發生誤判之危險，故須藉補強證據以擔保自白之真實性。
以被告之自白作為其自己犯罪之證明，尚有此危險，以之作為其他共同被告之罪證時
，不特在採證上具有自白虛偽性之同樣危險，另一方面亦難免有嫁禍於其他共同被告
而為虛偽供述之危險。是則被告不利於己之陳述，雖得採為其他共同被告犯罪之證據
，惟須無瑕疵可指，且就其他方面調查足認與事實相符者，始足當之。若不為調查，
而專憑此項供述據為其他共同被告犯罪事實之認定，即與刑事訴訟法第一百五十六條
第二項之規定有違。因之，被告之自白或不利於己之陳述，其證明力並非可以絕對任
由法院自由判斷，而須受相當之限制，亦即尚須具備補強證據，以補足其自白或不利
於己之陳述之證明力，始得採為斷罪之依據。原判決以共犯顏永松於警訊時所稱運輸
毒品成員有上訴人及莊有鏢、潘作建等語；顏永松於第一審所稱其與上訴人於八十二
年十二月十二日各帶一台行李推車夾帶海洛因入境等語；上訴人供承與顏永松於八十
二年十二月十二日同機返台，且有其入境紀錄可憑等事證，及以共犯潘作建於原審八
十九年六月二十三日調查時所稱：「本案被告甲○○就是我的上手，就是他介紹我們
去大陸，而且我的護照是他辦的，那時被告因竊盜在服刑，我與顏永松去看他，還寄
錢給他，他現在還在騙法官，他還不承認，他只是當時因服刑沒有去大陸，但是他的
確是本件海洛因的主謀。顏永松及莊有鏢是廚師，我是餐廳的經理，是我介紹他們給
被告認識，林宏榮是毒品的老闆，他們帶我們去大陸，一到大陸後，他介紹他女朋友
的姐姐給我當女朋友，把我的錢都騙光了，帶毒品回台灣賣，大家住在一起，他們就
在那裡裝毒品，毒品是大家一起分裝的，錢換成美金也是我與被告一起送去的，他還
不承認，我都認罪了，他還不認罪，他把我們害慘了。」等語，為上訴人有前開犯行
論據之一。然查顏永松於警訊時稱：「我於八十二年十一月十一日返台時，我沒幫林
宏榮帶毒品入境，而甲○○幫林宏榮運輸一手推車毒品返台」，「八十二年十二月十
二日我與潘作建各幫林宏榮運輸一手推車毒品返台。」並於指認上訴人之照片時稱：
「八十二年十月十日與我去大陸挾帶海洛因返台之甲○○就是此照片之人。」（見偵
字第一三○六○號影印卷第十二、十九頁）。從而，顏永松乃又稱運輸毒品之成員，
據伊瞭解有上訴人、莊有鏢、潘作建云云（同上卷第十三頁）。但上訴人於八十二年
八月十六日至同年十一月十二日因贓物罪在監服刑，並未出國，有台灣高等法院刑案
紀錄簡覆表及出入境紀錄在卷可稽（見重訴緝字第三十五、八十七頁）。則顏永松警
訊中之上述供詞及指認等不利上訴人之供述，是否能據為上訴人有該次犯行之證據，
即非無疑。又顏永松於第一審八十五年一月三十日調查時，固供稱與上訴人自大陸廣
州返台時，各帶一台行李推車夾藏海洛因入境云云（見重訴緝字卷第十頁背面），但
其後於第一審及原審法院訊問時均稱不知上訴人返台時有夾藏海洛因入境（見重訴緝
字卷第二十六、七十八、七十九頁，上重訴字第五十一頁背面，上重更(三)字卷第八十
四頁），其供述前後不一。而上訴人與顏永松於八十二年十二月十二日一同搭機返台
之事實，亦不能證明上訴人有前揭犯行。又潘作建於原審雖為前開不利上訴人之供詞
，但潘作建於警訊及第一審、原審法院更五審之前審理時均稱上訴人未曾拿毒品給伊
，亦未供述上訴人與伊有何共犯運輪、販賣海洛因犯行（見偵字第一三○六○號卷第
三頁，重訴緝字卷第二十五頁背面，上重訴字卷第三十七頁背面、第三十八頁，上重
更(一)字卷第三十一頁，上重更(三)字卷第八十一、八十二頁），足見其供述亦前後矛盾
。是顏永松、潘作建不利上訴人之供述之真實性如何，自待詳查釐清。原審仍未調查
有無其他必要之補強證據，徒以上開供述，認定上訴人犯罪，尚嫌速斷而難昭信服。
(二)、原判決認在潘作建住處查扣之十五盒檳榔盒包裝之物品為海洛因，並未說明其憑
以認定之證據，已有未合。又原判決事實欄既記載該十五盒海洛因為潘作建「個人」
取得之毒品，則該毒品與上訴人並無關連，原判決在主刑下諭知沒收並銷燬該毒品，
亦有可議。上訴意旨指摘原判決違背法令，尚非全無理由，應認仍有發回更審之原因
。又原判決理由欄五不另為無罪諭知部分，基於審判不可分原則，應併予發回。
據上論結，應依刑事訴訟法第三百九十七條、第四百零一條，判決如主文。
中      華      民      國    八十九    年      十      月     十一     日
                              最高法院刑事第九庭
                                  審判長法官  張  信  雄
                                        法官  賴  忠  星
                                        法官  張  清  埤
                                        法官  洪  清  江
                                        法官  蕭  仰  歸
      右正本證明與原本無異
                                              書  記  官
中      華      民      國    八十九    年      十      月     十八     日


司法院資訊處製作；財團法人民間司法改革基金會備份。
